【裁判字號】    89,上,40
【裁判日期】    890905
【裁判案由】    給付借款
【裁判全文】
臺灣高等法院臺南分院民事判決  八十九年度上字第四十號
      上  訴  人    丙○○
      訴訟代理人    方文賢律師
      被上訴人      乙○○    .
      兼右一人
      訴訟代理人    甲○○    .
右當事人間請求給付款項事件，上訴人對於臺灣臺南地方法院中華民國八十八年十二
月八日八十八年訴字第八八一號第一審判決提起上訴，本院判決如左：
      主      文
上訴駁回。
第二審訴訟費用由上訴人負擔。
      事      實
甲、上訴人方面：
    一、聲明：求為判決：（一）原判決關於駁回上訴人就被上訴人乙○○、甲○○
        請求部分與該部分假執行之聲請暨命負擔該部分訴訟費用之裁判均廢棄。（
        二）右廢棄部分，被上訴人乙○○、甲○○應各給付陳金堆新台幣（下同）
        一百零一萬五千四百六十八元，及自訴狀繕本送達翌日起依年息百分之五計
        算之利息，均由上訴人代位受領。（三）願供擔保，請准宣告假執行。
    二、陳述：除與原判決記載相同者，予以引用外，補稱：
    （一）按證人蘇振田係本件地主之一，屬利害關係人，且由被上訴人攜同到庭，
          其證詞自是偏袒被上訴人，實難憑採。又蘇振田為被上訴人所聲請傳訊及
          同行到庭，事前與被上訴人互為串飾自屬當然，惟觀諸被上訴人與蘇振田
          在原審對於返還所交付之保證金時到場之人，是否另有「代書」在場，所
          供相互矛盾，所證益難採信。被上訴人雖主張依合建契約第十條約定之意
          旨，係「一手交錢，一手交付使用執照」，用以說明本件合建房屋使用執
          照之交付與保證金之返還，係屬同時為之；惟稽之本件合建房屋於八十一
          年六月三十日即送件為「第一次登記」，是房屋之使用執照在當時應即交
          付被上訴人，始得送件辦理登記，並非如地主蘇振田及被上訴人所言於「
          八十一年底」始「一手交錢，一手交付使用執照」。事實上，本件保證金
          退還辦法為「在本工程全部建築房屋完成使用執照領取後。同意無息返還
          」，保證金之返還與使用執照之交付，並非同時為之，被上訴人既主張在
          八十一年底確有返還陳金堆保證金三十萬元，依理自當有該筆資金之來源
          記錄（如銀行之提領記錄），若無法舉證，即非可採。況本件保證金三十
          萬元並非區區數目，依常理而言，若以現金於八十一年底返還，被上訴人
          應有提領該筆金額之紀錄，惟原審不察，疏未審究證人蘇振田係本件利害
          關係人，且對彼等供述之齟齬處，視而不見，竟在其等未提出資金來源之
          佐證下，即為遽採，實有違經驗法則，自屬違誤。
    （二）依兩造所不爭之合建契約書第三項規定，地主與陳金堆之房地分配比例為
          四比六，而訂約當時，因尚未完成建築規劃，是配置圖僅以「略圖」表示
          ，亦即雙方就配置戶數僅為暫定，並非不須找補，此參合建契約書附圖標
          示為「略圖」，及契約書第九條亦訂明：「本建築物營造期限，乙方應自
          簽約九十天內完成各項設計，並自簽約後九十天內領得建築執照，並自建
          築執照核下後十五天內開工，自開工日期三百六十五天內將本工程全部依
          規定完成並領得使用執照。」足明。又依合約書第十六條後段：「本契約
          書如有未盡事宜，悉依政府規定及善良慣例為之」，查被上訴人於八十八
          年九月十五日在原審供稱：「當時提供土地有李、蘇二邊，李提供土地較
          大，蘇提供較小，所以李分得較大，蘇分得較小，訂約時，建築圖尚未劃
          出，只是就戶數、位置做個簡圖，由陳金堆規劃，坪數也由陳金堆決定，
          其後分得的坪數與戶數也和簡圖相符，實際建築後，按工程設計圖計算面
          積之結果，我們有多二十九坪，但契約第五條有規定建築時所產生之畸零
          地，應返還地主，但陳金堆沒有還，所在結算的時，我就跟陳金堆談好，
          不要互相找補。」、「當時合建時有談到如分得不符時，以一坪一萬兩千
          元補償，是以口頭講的，沒有書面資料」等語，乃屬被上訴人就本件合建
          應予找補之自認，尤其自認「我們有多二十九坪」、「以一坪一萬二千元
          找補」等情，依民事訴訟法第二百七十九條之規定，被上訴人既無法證明
          係出於錯誤而與事實不符，自非得任意撤銷自認，原審即應就此採為判斷
          之基礎，僅得再就金錢補償數額另為斟酌而已，始為適法，惟原審竟就被
          上訴人此項自認，率謂並無具體及確定之約定，認並無補償之約定存在，
          實屬違誤。其實本件合建找補之計算標準，並非無由確定，如前所述契約
          書第十六條後段所示「未盡事宜，依善良慣例處理」，是找補標準，應以
          房地當時售價為憑。查李憲堂於八十一年三月十一日以總價三百六十萬元
          向陳金堆買受編號Ａ１２之建物（即建號第一二二號建物），該建物之面
          積為二０四．二三平方公尺，每平方公尺單價為一萬七千六百二十七元，
          本件找補縱不以一萬九千元為計，至少應以一萬七千六百二十七元為準，
          始較合理，依該標準計算，被上訴人合計應找補陳金堆一百七十三萬零九
          百三十六元，上訴人自可代位陳金堆請求被上訴人給付。
    （三）被上訴人謂蘇姓地主提供八一０平方公尺，其提供一三二七平方公尺，合
          計二一三七平方公尺，地主總共所應分得之四成房屋，其內部分配比率依
          土地提供面積比例分配計算，蘇姓地主應分得面積六０四．八四八平方公
          尺，實際分得七三六．六九平方公尺，多分得一三一．八四一平方公尺，
          李姓地主應分得九九０．九０四平方公尺，實際得九五七．二六平方公尺
          ，少分得三三．六四四平方公尺，故伊無須找補陳金堆云云，係混淆事實
          說法，蓋蘇姓地主所提供之土地面積應為一一五九平方公尺，且屬較有利
          用價值之土地，而被上訴人等人提供之土地則為一五一三平方公尺，乃屬
          較難規劃利用（須預留通路）之土地，是因之即對分得之建物（即地主分
          得建物十分之四部分）亦合意各佔一半，此稽之合約中並無另外約明地主
          所分得十分之四建物部分，須再依提供土地面積之比率算定之分法自明。
          次按被上訴人自認「我們有多分二十九坪」，所謂「我們」無論係指「地
          主們」或「我們兄弟」，皆無礙於應找補二十九坪價金之義務，蓋蘇姓地
          主分得三間，與陳金堆已屬均衡，被上訴人部分則分得五間，確有超分之
          情況，此按諸前述被上訴人提供土地之總坪數與蘇家相差不過三五四平方
          公尺，卻多分兩間房屋自明，是此多分之找補應由被上訴人返還，應無疑
          義。
    （四）再按陳金堆於本院證稱伊與李家乃最後保留編號Ａ９之房屋（即建號一一
          二號），待與鄰地（即東安段第四０二號）地主之越界建築糾紛解決後，
          再行依四六分配等情，而查該Ａ９房屋，其建築面積為四九．八四坪，陳
          金堆有十分之六，即面積為二十九坪餘，與被上訴人稱有多分二十九坪等
          語相符，且證人蔡木輝亦到庭證述該建物與之早於八十年間即有糾紛，以
          常情言，有糾紛之房屋留待解決後最後分，乃屬當然，益徵陳金堆證述可
          信。其實，陳金堆若非受被上訴人積欠款項，以其與被上訴人等合建過程
          中尚稱融洽，亦無其他過節而言，實無必要三番兩次前往被上訴人處要債
          即明。至於被上訴人另稱該多分二十九坪，事後與陳金堆以建築規劃後產
          生之七十坪畸零地相互抵銷，不相找補云云，不僅為陳金堆所否認，且本
          件並無建築後有畸零地在陳金堆分得房屋部分之情形，如有，請被上訴人
          舉證。
    三、證據：除援用第一審所提出之證據外，補提土地登記簿謄本、建物登記簿謄
        本、分配略圖、建物分配表、合建土地分析表、補貼數額計算表等件為證，
        並聲請訊問證人陳金堆、鄭茂生、蔡木輝，暨播放原審開庭錄音帶。
乙、被上訴人部分：
    一、聲明：求予判決駁回上訴。
    二、陳述：除與原判決記載相同者，予以引用外，補稱：
    （一）被上訴人已將保證金三十萬元退還陳金堆，業據證人蘇振田證述無訛，且
          參以合建契約第十條「保證金於使用執照領取後同時無利息退還」之約定
          ，若地主未同時交還保證金，陳金堆又豈肯將使用執照交付給地主？足證
          被上訴人已將保證金退還給陳金堆。又蘇振田已將保證金退還陳金堆，為
          陳金堆所是認，則關於「李姓地主是否已退還保證金予陳金堆」乙節，即
          與證人蘇振田並無任何利益關係，上訴人以證人蘇振田為本件之利害關係
          人所為之論斷，即非可採。再按本件合建契約書第十條之內容係「使用執
          照領取後同時無利息退還保證金」，上訴人故意將「同時」改寫為「同意
          」，以迴避「建商交付使用執照」與「地主退還保證金」係同時履行之約
          定，其虛稱建商雖已交付使用執照，但未收回保證金云云，並不足取。
    （二）被上訴人於原審陳述「我們有多二十九坪」乙節，係就地主全部而言，包
          含蘇姓地主與李姓地主在內，此參閱被上訴人當日陳述：「當時提供土地
          有李、蘇二邊，李提供較大土地，蘇提供較小，所以李分較大，蘇分較小
          」等語可證。本件陳金堆短少九八．一九八平方公尺，折合二十九．七坪
          ，實際係由蘇姓地主多分得，上訴人自難僅憑被上訴人稱地主多分二十九
          坪，即認被上訴人「自認」。又陳金堆短分得部分，雖由蘇姓地主分得，
          惟依上訴人所提陳金堆證明書內容「前開房屋分配後，蘇振源等三人部分
          業已全部結算清楚，蘇振源等三人所收受之保證金三十萬元並已返還」等
          語，足證陳金堆少分得部分，亦已由蘇姓地主獲得補償，併此敘明。
    （三）上訴人稱本件合建房屋於八十一年六月三十日即送件為第一次登記，當時
          使用執照已交與被上訴人云云，惟查系爭合建房屋共二十戶，全部由陳金
          堆委託代書黃榮仁統一向地政事務所辦理所有權第一次登記，並非由上訴
          人自行辦理，是所謂於八十一年六月三十日送件為第一次登記，係陳金堆
          委託代書辦理申請登記之時間，並非陳金堆交付使用執照之時間，上訴人
          尚有誤會，被上訴人否認八十一年六月三十日之前陳金堆已將使用執照交
          予地主之事實。又本件保證金係三十萬元，並非三千萬元或三億元，被上
          訴人兄弟各有事業，籌措三十萬元現金，本非難事，其不自銀行提領，亦
          無任何異常可言，上訴人以此質疑，為無理由。
    （四）本件依地主與建商之合建契約，雖列出預定合建之土地為分割前之東山段
          五七六、五七之二、之一六、之一九、之二０號等五筆土地，惟依合建契
          約第五條明定：「甲方提供之土地應建築房屋而分割及地目變更之費用，
          依各自分得之筆數基地各自負擔，分割後之畸零地均歸甲方 (地主）所有
          ，乙方 (建商）絕無異議」等語，足見上開五筆土地，並未全部供作合建
          房屋，亦即，建商於向主管機關申請建造執照之前，即已將各房屋所配置
          之基地分割出來，其餘未使用之剩餘畸零土地，依合建契約第五條規定，
          仍歸屬地主所有。因此，本件計算地主所提供用於合建之土地，自應以依
          建造執照所列之房屋基地（包括房屋坐落之土地及依法留設之法定空地）
          為準，而房屋基地之範圍於房屋興建完成辦理第一次所有權登記時，均已
          依法登記於建物登記簿，十分明確。而建商陳金堆所興建之二十戶房屋，
          依登記簿謄本所載，基地面積共計二一三七平方公尺，該房屋基地面積，
          依蘇姓地主、李姓地主之應有部分，分別計算其「持分面積」，合計蘇姓
          地主提供於合建之土地面積為八一０平方公尺，李姓地主則為一三二七平
          方公尺，上訴人一再主張「以原分割前東山段五七六、五七六之二、之十
          六、之十九、之二十地號土地計算蘇姓、李姓地主提供建築面積，而主張
          蘇姓地主提供一一五九平方公尺、李姓地主提供一五一三平方公尺」云云
          ，均與事實不符，不足採取。
    （五）又合建契約僅約定建商分取房屋六成，地主分取四成，並未同時約明蘇姓
          、李姓兩家就所分得四成，其內部之間應如何分配。惟依一般經驗法則，
          地主之間自應以提供之土地面積多寡之比例而為分配，就此，蘇姓地主於
          合建之初，就地主預定分取之八戶房屋，選取其中三戶，而李姓地主則選
          取五戶，地主之一蘇振田於原審出庭作證，亦稱：「我們（蘇姓地主）提
          供的土地比被告少，所以分得少，．」等語（見原審卷第一三九頁），足
          見蘇姓地主與李姓地主之間，係依提供土地面積之多寡比例而為分配，上
          訴人所稱蘇姓地主所提供之土地屬較有利用價值之土地，被上訴人提供之
          土地屬較難規劃利用（須預留通路）之土地，分得之建物蘇、李二地主合
          意各佔一半云云，被上訴人予以否認之。
    （六）陳金堆於八十九年四月二十八日準備程序中，陳稱：「合建的房子，是四
          、六分，尚有一間房子因佔到別人的土地在打官訂還沒有分給我六成，這
          間房子登記在被上訴人乙○○之姐妹名下」、「（登記在被上訴人姐妹名
          下之房子有何約定？）約定賣掉後再分錢」等語，被上訴人否認之。查本
          件合建房屋共二十戶，於申請建造執照時，即由陳金堆選定十二戶（佔二
          十戶之六成），李姓地主選定五戶，蘇姓地主選定三戶，並自由指定各戶
          房屋之起造人名義。依合建契約之約定，房屋興建完工，係依建物實際總
          面積以建商、地主六比四之比例分取，上訴人提起本件訴訟，亦以二十戶
          房屋總面積為基準，並以陳金堆分得十二戶、李姓地主分得五戶、蘇姓地
          主分得三戶為計算基準，並據此主張陳金堆少分九八．一九八平方公尺。
          準此，本件並無陳金堆所稱「尚有一戶未進行分配」之情形。至於陳金堆
          又稱：「尚有Ａ９還沒有分。登記李秀芳名下：我尚有六成的權利」云云
          ，被上訴人亦否認之，蓋當初申請建造執照時，李姓地主係選定Ａ９（李
          憲堂）、Ａ１０（李伯祿）：Ａ１６（乙○○）、Ａ１７（甲○○）、Ａ
          １９（李秀芳）共五戶，嗣完工後，因有陳金堆之客戶非常中意Ａ１９，
          因此陳金堆乃以Ａ１４（原起造人吳王錦花係陳金堆指定之人）與李姓地
          主之Ａ１９調換，故實際上，李姓地上係分取Ａ９、Ａ１０、Ａ１４、Ａ
          １６、Ａ１７共五戶，而Ａ１９則為陳金堆所分得，並由陳金堆出賣給第
          三人李金煌。準此，陳金堆所稱尚有Ａ９還沒有分云云，與事實不符。另
          陳金堆與李姓、蘇姓地主係三方面共同簽訂一個合建契約，並非陳金堆與
          李姓地主、陳金堆與蘇姓地主各分別簽訂不同之合建契約，而陳金堆所用
          以興建系爭二十戶房屋之基地，其中編號Ａ１、Ａ２、Ａ３、Ａ４、Ａ５
          、Ａ６、Ａ７、Ａ８共八戶，基地所有權係李姓、蘇姓地主共有；Ａ９、
          Ａ１０、Ａ１１、Ａ１２、Ａ１３、Ａ１４、Ａ１５、Ａ１６、Ａ１７、
          Ａ１９、Ａ２０共十一戶之基地所有權全部係李姓地主所有：另Ａ１８之
          基地則全部為蘇姓地主所有。準此，全部合建二十戶房屋之其中十九戶之
          基地，與李姓地主有關（與蘇姓地主共有，或全部為李姓地主所有），易
          言之，若李姓地主不提供Ａ１至Ａ８戶房屋基地之應有部分，則蘇姓地主
          所有之Ａ１至Ａ８基地之應有部分，並無法單獨提供給陳金堆興建房屋，
          故陳金推陳稱「兩地主之合建各自獨立不能混在一起」云云，顯屬曲解，
          若蘇姓、李姓地主之土地不合併提供合建，則陳金堆又豈能建二十戶房屋
          所稱「與蘇姓地主合建九戶，與李姓地主合建十一間」云云，實不足取。
    三、證據：除援用第一審所提出之證據外，聲請訊問證人蘇振田。
      理      由
一、本件上訴人起訴主張：緣訴外人陳金堆積欠伊借款計五百萬元及自八十二年六月
    二十五日起至清償日止，按年利六釐計算之利息，而陳金堆於七十九年五月三十
    日與蘇振源、蘇振榮、蘇振田及被上訴人甲○○、乙○○等五人訂立「供地合建
    房屋契約書」，約明由蘇振源等三人及被上訴人二人（以上五人在契約中為甲方
    ）提供坐落台南縣東山鄉○○段第五七六、五七六之二、五七六之十六、五七六
    之十九、五七六之二○等地號土地，由陳金堆（在契約中為乙方）承建二層樓房
    共二十棟，建造完成後，以實際建坪（含附屬建物）面積分配，由甲方取得四，
    乙方取得六，而乙方（陳金堆）為擔保履約另須供給甲方保證金六十萬元（被上
    訴人取得三十萬元），建物使用執照領取後，甲方應無息一次退還全額。按上開
    房屋於八十一年六月三十日建造完成後，總建坪計有三九八九‧三八平方公尺，
    雙方依前述契約書之約定，陳金堆應可分得建坪計二三九三‧六二八平方公尺，
    地主方面則應分得一五九五‧七五二平方公尺，惟建物分配後，陳金堆僅分得建
    坪計二二九五‧四三平方公尺，短少九八‧一九八平方公尺，被上訴人二人（佔
    百分之二十，應分得七九七‧八七六平方公尺）則分得建坪計九五七‧二六平方
    公尺，溢分有一五九‧三八四平方公尺，依李憲堂於八十一年三月十一日以總價
    三百六十萬元向陳金堆買受編號Ａ12面積二○四‧二三平方公尺之房地，每平方
    公尺之單價為一萬七千六百二十七元之標準計算，被上訴人應找補陳金堆一百七
    十三萬零九百三十六元（980198x17627＝0000000元)，加上被上訴人在建物使用
    執照領取後，遲未返還陳金堆之三十萬元保證金，其應給付陳金堆二百零三萬零
    九百三十六元，而陳金堆既於八十二年六月間即積欠伊五百萬元及利息，迄今未
    還，已於債務遲延中，伊自得依法行使代位權，爰基於民法第二百四十二條規定
    ，求為判命被上訴人乙○○、甲○○應各給付陳金堆一百零一萬五千四百六十八
    元，及自訴狀繕本送達翌日起依年息百分之五計算之利息，均由上訴人代位受領
    之判決（按上訴人於原審請求李憲堂給付陳金堆九十萬元，由上訴人代位受領部
    分，原審判決其敗訴後，因未據上訴人聲明不服，已告確定，故不在本院審理範
    圍，於此先為敘明）。
二、被上訴人則以：本件工程早在八十一年六月三十日即已全部建築完成，甲乙雙方
    之權利義務並已清結，上訴人執該已失效之合建契約，提起本件訴訟，顯無理由
    。且縱認被上訴人有積欠訴外人陳金堆款項屬實，因被上訴人與陳金堆間之法律
    關係為承攬關係，自八十一年六月三十日起算至今已逾民法第一百二十七條第七
    款二年之時效期間，被上訴人亦得為時效完成之抗辯。又被上訴人於全部房屋建
    築完成並取得使用執照後，已依合建契約書第十條之約定，將保證金三十萬元退
    還與陳金堆，另本件合建房屋完成後，依約地主所分得之四成，蘇姓地主與被上
    訴人間係依提供土地面積之比例計算應分得之建物面積，因蘇姓地主提供土地面
    積共八一○平方公尺，依約應分得房屋六○四‧八四八平方公尺，惟實際分得面
    積共計七三六‧六九平方公尺，較其應分得之面積多出一三一‧八四一平方公尺
    ，相對地，被上訴人提供土地面積共一三二七平方公尺，依約應分得九九○‧九
    ○四平方公尺，實際分得九五七‧二六平方公尺，少分得三三‧六四四平方公尺
    ，故陳金堆若有少分九八‧一九八平方公尺之房屋，亦係由蘇姓地主多分得，而
    非由被上訴人分得，上訴人代位陳金堆向伊請求自無理由等語，資為抗辯。
三、查上訴人主張訴外人陳金堆積欠伊借款計五百萬元及自八十二年六月二十五日起
    至清償日止，按年利六釐計算之利息，迄今未還，已在債務遲延中等事實，業據
    其提出原審法院八十三年度促字第二七五號支付命令暨確定證明書為證，並經債
    務人陳金堆承認無訛，復為被上訴人所不爭，堪信為真。按債務人怠於行使其權
    利時，債權人因保全債權，得以自己之名義，行使其權利，固為民法第二百四十
    二條前段所明定，惟民法第二百四十二條前段所定債務人怠於行使其權利時，債
    權人因保全債權，得以自己之名義，行使其權利之先決條件，須債務人果有此權
    利，且可以行使之狀態，始有債權人代位行使之可言（最高法院六十五年台上字
    第三八一號判例參照），上訴人主張陳金堆對被上訴人擁有前揭所述之二百零三
    萬零九百三十六元債權可得行使，既為被上訴人所否認，則本件上訴人基於民法
    第二百四十二條規定，請求代位受領被上訴人乙○○、甲○○應各給付陳金堆之
    一百零一萬五千四百六十八元本息，首應審究者，厥為上訴人之債務人陳金堆對
    被上訴人是否有如上訴人所主張之(1)三十萬元保證金返還請求權，及(2)一百七十
    三萬零九百三十六元之建物坪數不足找補債權可得行使而已。
四、次查上訴人主張依上開合建契約第二條之約定，陳金堆為擔保合建契約之履行，
    已先給付被上訴人保證金三十萬元，固為被上訴人所不否認，惟被上訴人辯稱：
    伊於八十一年六月三十日全部房屋建築完成並取得使用執照後，即依契約書第十
    條之約定，將該保證金三十萬元退還與陳金堆等語，業據證人即本件合建契約之
    地主之一蘇振田於原審審理中經與被上訴人隔離訊問後結證稱：「八十一年底在
    工地一起退給陳金堆，當時是我和甲○○、李憲堂在場，是我及被告（按即被上
    訴人）兄弟各交付三十萬元給陳金堆，當時陳金堆並未交付收據，我們都是交付
    現金給陳金堆」等語（見原審八十八年十一月一日言詞辯論筆錄），復於本院八
    十九年六月九日準備程序中為相同之證詞（見本院卷第一百八十五頁以下）等情
    屬實，雖與陳金堆於本院所證「保證金部分，蘇振田有還我，被上訴人沒有還我
    」相異，然陳金堆為系爭三十萬元保證金之實際債權人，若收受被上訴人之退款
    ，則債權消滅，若未收受則仍可向被上訴人請求，其地位與當事人無異，且據其
    自承尚與被上訴人有合建未了事務待解決，立場不若已退還三十萬元保證金、與
    兩造暨陳金堆並無任何瓜葛之蘇振田客觀，且陳金堆忽稱「（蘇振田退款）我有
    給收據，是我的工人李先課簽收的」（見本院卷第一百二十二頁），待蘇振田否
    認有給收據一事後，則改稱「是李先課代我去工地拿錢的，我沒有在場」（見本
    院卷第一百八十七頁），前後不一，並與李先課所證「蘇姓地主有還，李姓地主
    我不知道。當時我與代書、陳金堆三人去，代書已不在了，有無簽收我忘記了。
    」（見本院卷第一百七十頁）等情出入甚大，二者比較，應以證人蘇振田所述較
    為客觀可信，參以前開合建契約書第十條規定：「本契約第二條之保證金雙方協
    商退還辦法如左：本工程分為乙期進行，在本工程全部房屋建築完成使用執照領
    取後同時無利息退還保證金新台幣六十萬元整一次付清」之約定，如被上訴人至
    今未將該保指證金三十萬元退還與陳金堆，陳金堆豈有將使用執照交付被上訴人
    ？迄上訴人提起本件訴訟前從未向被上訴人主張之理？堪認被上訴人所辯伊將該
    保證金三十萬元退還與陳金堆等情可採。至於上訴人所述「蘇振田本身未退還保
    證金，為本案之利害關係人」云云，如前所述核與陳金堆本人所述不符，「合建
    契約第十條係規定本工程全部建築房屋完成使用執照領取後同意無利息退還保證
    金，則保證金之返還與使用執照之交付，並非同時為之」云云，亦與契約本文所
    定應「同時」無利息退還保證金之記載不同，「被上訴人並無提領三十萬元之證
    明」云云，復與被上訴人是否確實退還陳金堆三十萬元，無必然之關係，均不能
    證明陳金堆尚有該未退還之三十萬元保證金債權可對被上訴人行使，從而，上訴
    人主張代位陳金堆請求被上訴人返還三十萬元一節，因非有據，自應予駁回。
五、再查上訴人主張被上訴人依合建契約所定分配比例，多分得一五九‧三八四平方
    公尺，認應依每平方公尺單價一萬七千六百二十七元之標準，找補陳金堆一百七
    十三萬零九百三十六元部分，為被上訴人所否認，上訴人就此雖提出本件合建之
    分配略圖、建物分配表、合建土地分析表、補貼數額計算表等件為證，並以被上
    訴人於原審已自認「我們有多二十九坪」、「以一坪一萬二千元找補」等情，認
    被上訴人應依契約書第十六條後段「未盡事宜，依善良慣例處理」之規定，以陳
    金堆售予李憲堂之每平方公尺單價一萬七千六百二十七元為標準找補陳金堆；惟
    上訴人所提出之分配略圖及建物分配表僅能說明地主與陳金堆合建房屋之分配情
    形，就是否應找補一事，並不能為任何之證明，至於合建土地分析表及補貼數額
    計算表，因係上訴人單方所製作，且為被上訴人所否認，亦不能執為被上訴人有
    多分房屋應找補陳金堆之證明，事實上，被上訴人有無多分房屋？是否應找補陳
    金堆？在系爭合建契約未明確規定（上訴人僅稱應依「善良慣例處理」之規定找
    補）之情形下，以被上訴人及蘇姓地主暨陳金堆三方最為清楚；經訊問蘇姓地主
    之一之蘇振田僅謂「地主方面與陳金堆合建只有一個契約，是四、六分，我們地
    主分四，陳金堆分六」「（合建時，有無說地主如有多分要還陳金堆？）我不知
    道，我不會算，都是陳金堆在算」等語，並不知地主方面或被上訴人方面有無多
    分房屋之事，亦不知應否找補之事，而被上訴人固有如上訴人所主張曾於原審提
    及「我們有多二十九坪」、「以一坪一萬二千元找補」等語，惟其自原審迄今始
    終辯稱「我們」係指地主全部，依面積計算多分房屋者係蘇姓地主，並非被上訴
    人等情，經詳閱被上訴人於原審「當時提供土地有李、蘇二邊，李提供土地較大
    ，蘇提供較小，所以李分得較大，蘇分得較小，訂約時，建築圖尚未劃出，只是
    就戶數、位置做個簡圖，由陳金堆規劃，坪數也由陳金堆決定，其後分得的坪數
    與戶數也和簡圖相符，實際建築後，按工程設計圖計算面積之結果，我們有多二
    十九坪，但契約第五條有規定建築時所產生之畸零地，應返還地主，但陳金堆沒
    有還，所以在結算時，我就跟陳金堆談好，不要互相找補。」、「當時合建時有
    談到如分得不符時，以一坪一萬兩千元補償，是以口頭講的，沒有書面資料」等
    陳述（見原審卷第八十九頁），其中「我們有多二十九坪」之『我們』，依其當
    時陳述係以地主立場為之以觀，似無法否認其所辯「我們」係指地主全部，再聽
    該次陳述之全部錄音內容，亦無法斷定被上訴人當時係指其單方面多分二十九坪
    ，參以本件地主與陳金堆合建之契約僅有一紙，並非蘇姓、李姓地主分別訂立，
    該合建契約僅約定建商分取房屋六成，地主分取四成，並未同時約明蘇姓、李姓
    兩家就所分得四成應如何分配，被上訴人前揭所指「我們」應係指地主全部，尚
    難認係被上訴人已自認其本身有多分二十九坪房屋之事，此外被上訴人於同一筆
    錄中所謂「以一坪一萬二千元找補」，係以如有多分面積為前提，如未多分面積
    ，自無所謂自認同意找補之問題，亦無庸贅言。另陳金堆雖於本院八十九年六月
    二十三日準備程序中提到被上訴人尚少分其二十九坪房屋之事，惟其於八十九年
    四月二十八日本院準備程序首次接受訊問時已明確表示（除保證金三十萬元外）
    「被上訴人甲○○、乙○○沒有欠我錢」，並未提到被上訴人有多分二十九坪房
    屋及應找補之事，僅表示「合建的房子，是四、六分，尚有一間房子因佔到別人
    的土地在打官司還沒有分給我六成，這間房子登記在被上訴人乙○○之姊姊名下
    。」「約定賣掉後再分錢」（見本院卷第一百二十頁），次於八十九年五月十二
    日本院準備程序中被詢及被上訴人有無欠其金錢時表示「他們欠我保證金三十萬
    元，另外還有一間房子沒有分，就是分配圖Ａ９那間，我有六成，那間登記在李
    憲堂妹妹名下，他們有無將房子賣掉我不知道，如賣掉要分價金的六成給我。」
    （見本院卷第一百四十三頁），同樣未提到被上訴人多分二十九坪房屋及應找補
    之事，直到八十九年五月二十六日本院準備程序詢問其李姓地主有無多分二十九
    坪之事時，仍表示「我到現在還沒有算」（見本院卷第一百六十八頁），堪認陳
    金堆當時以前不知有被上訴人應找補其二十九坪房屋之事，該八十九年六月二十
    三日所言被上訴人尚少分其二十九坪房屋之事，應係上訴人於訴訟中告知所致（
    見本院卷第一百九十九頁），並非陳金堆確有少分二十九坪房屋應由被上訴人以
    金錢找補之權利存在，此外系爭合建契約書上並無任何應相互找補之約定，雙方
    分配合建房屋完畢多時，陳金堆前未曾提出主張，今除空言附和上訴人外復無法
    再為舉證，自難單憑上訴人一己之計算及陳金堆嗣後之附和即認上訴人之主張為
    真。至於陳金堆所述其另有一間如配置圖Ａ９所示房屋之六成權利，如該屋賣掉
    渠有分配六成價金之債權存在一節，為被上訴人所否認，且未據上訴人主張代位
    ，況縱為真，因該Ａ９所示房屋尚未出售，陳金堆得分配六成價金之債權亦尚未
    達可以行使之狀態，其債權人亦無可得代位行使之可言，附此敘明。從而，上訴
    人代位陳金堆請求被上訴人給付建物坪數不足找補債權一百七十三萬零九百三十
    六元部分，亦屬無據，應予駁回。
六、綜上所述，訴外人即上訴人之債務人陳金堆對被上訴人現既無任何債權達於可得
    行使之狀態，揆諸前揭法文說明，上訴人自無權利行使代位權。則上訴人基於民
    法第二百四十二條規定，請求被上訴人乙○○、甲○○應各給付陳金堆一百零一
    萬五千四百六十八元，及自訴狀繕本送達翌日起依年息百分之五計算之利息，均
    由伊代位受領部分，為無理由，應予駁回。其假執行之聲請亦失所附麗，應併予
    駁回。原審據上而為上訴人敗訴之判決，及駁回其假執行之聲請，於法並無不合
    。上訴意旨指摘原判決不當，求予廢棄改判，為無理由，應予駁回。
七、兩造其餘攻擊、防禦方法及所提出之各項證據資料，經審酌後，因與本件判決之
    基礎無涉，且不影響本件判決之最後結果，自不再一一審究，僅末此敘明。
八、據上論結，本件上訴為無理由，依民事訴訟法第四百四十九條第一項、第七十八
    條，判決如主文。
中      華      民      國    八十九    年      九      月      五      日
                                    臺灣高等法院臺南分院民事第二庭
~B1審判長法官
~B2      法官
~B3      法官
右為正本係照原本作成。
如對本判決上訴，須於判決送達後二十日內向本院提出上訴狀；未表明上訴理由者，
應於上訴後二十日內向本院提出理由書。
中      華      民      國    八十九    年      八      月      五      日
~B法院書記官  謝淑玉


司法院資訊處製作；財團法人民間司法改革基金會備份。
